臺灣高等法院刑事判決　　　　　　　　　　　　　九十一年度上訴字第二二八五號
　　上　訴　人
　　即　被　告　甲○○
　　選任辯護人　顏武男
右上訴人因違反森林法等案件，不服臺灣桃園地方法院九十一年度易字第二七三號，
中華民國九十一年六月四日第一審判決（起訴案號：臺灣桃園地方法院檢察署八十九
年度偵字第一三五九三號），提起上訴，本院判決如左：
    主  文
原判決撤銷。
甲○○於他人森林內，擅自設置工作物，處有期徒刑壹年。
    事  實
一、甲○○前於民國八十三年間，因在國有林地耕作而違反森林法案件，經原法院於
    八十三年七月二十二日以八十三年度訴字第一○八○號判決判處有期徒刑十月、
    緩刑三年。上訴後，經本院以八十四年上更(一)字第五五七號判決撤銷原判決，仍
    判處有期徒刑十月，緩刑三年，於八十四年十一月三日確定，仍不知警惕。
二、緣甲○○之父劉有義（未據起訴）於不詳時間，在行政院農業委員會林務局代管
    坐落桃園縣大溪鎮○○段十三份小段三四九地號之國有林地，如附圖編號三四九
    Ａ至三四九Ｉ所示之地區（起訴書誤附上開地號土地全部面積之地籍圖），擅予
    動工興建餐廳（阿義釣魚池）、屋舍、涼亭、雞舍及供庭院、道路使用，竊佔及
    擅自占用之土地面積，合計達五百七十三平方公尺（起訴書誤載為零點零三四六
    公頃），並於八十年間從新翻修。嗣劉有義於八十五年間因車禍行動不便，即將
    上開餐廳交由甲○○經營管理。甲○○明知附圖所示地區均位於國有林地上，仍
    自八十五年間某日起，重行基於竊佔之犯意，並意圖為自己不法之利益，未經主
    管機關之同意，占用上開國有林地。迄至八十九年六月九日，始為林務局新竹林
    區管理處大溪工作站技術士乙○○發現，而報警查獲。
三、案經桃園縣警察局大溪分局報告臺灣桃園地方法院檢察署檢察官偵查起訴。
    理  由
一、訊據上訴人即被告甲○○雖坦承在右開餐廳工作，惟矢口否認竊佔等犯行，並辯
    稱：伊僅在劉有義所開設之餐廳幫忙，有關建物均係劉有義興建，伊未增建或竊
    佔云云。
二、經查：
  (一)坐落於桃園縣大溪鎮○○段十三份小段三四九地號係屬國有林地，有土地登記謄
    本一份在卷可憑。而右揭事實，業據證人即林務局新竹林區管理處大溪工作站技
    術士乙○○、證人即該地村長黃啟峰、證人即該地鄰近地主廖秀德證述綦詳（見
    偵卷第六頁反面、第七頁、第三十二頁、原審卷第十八、第十九頁、第七十六頁
    ）。此外，並有森林被害告發書森林被害報告（處理）單、會勘記錄、現場照片
    等附卷可稽。
  (二)如附圖所示面積五百七十三平方公尺之土地，確有遭人重新整地占用之事實，業
    據台灣桃園地方法院檢察署檢察官勘驗屬實，並製有勘驗筆錄一份及攝有現場照
    片附卷可稽。原審為期慎重，復至現場實地履勘，勘驗之結果為：如附圖編號三
    四九—Ａ部分，原為雞舍，現供堆放粗糠使用；編號三四九—Ｂ部分，為餐廳及
    住家之一部，約三分之一；編號三四九—Ｃ部分，現為廁所及水塔；編號三四九
    —Ｄ部分，為煮竹筍、殺雞、堆放雜物之處所；編號三四九—Ｅ部分，為鐵皮搭
    蓋之涼亭；編號三四九—Ｆ部分，亦為鐵皮搭蓋之涼亭，現供堆置雜物之用；編
    號三四九—Ｇ部分，原本為雞舍，現已閒置，又其旁有新栽種樹木二棵；編號三
    四九—Ｈ部分，為鐵皮搭蓋之雞舍；編號三四九—Ｉ部分，為餐廳後方停車場旁
    之水泥地一部，此亦有原審勘驗筆錄、現場繪製草圖一份，並分別攝錄之照片附
    卷可按。而被告於原審中即自承右餐廳實際為其經營（見原審卷第七十五頁），
    核與證人即其父劉有義到庭供證：「【（提示勘驗所照的照片）這些地方是何人
    蓋的？】全部都是我蓋的，民國五十幾年蓋的，餐廳也是，可是因為壞掉了，那
    些全部都在十年前翻修過。」「（現在餐廳是何人在經營？）我在經營，我叫甲
    ○○幫我做，實際上是他在作。」「（甲○○何時開始管理餐廳？）約有七、八
    年了，因為我發生車禍後，就叫他回來作，我生病七、八年了，腳現在沒辦法走
    路。」（見原審卷第七十四頁）之情節相合，足證被告確有在系爭國有林地經營
    餐廳擅自使用之事實。至證人劉林增雖到庭證稱：如附圖編號三四九—Ｉ部分，
    係大溪鎮公所於一、二十年前鋪設云云（見原審卷第七十八頁），然經同時到庭
    之證人黃啟峰、廖秀德反駁稱：該處下方原為水田，鎮公所不可能在該處鋪設柏
    油等語（見原審卷第七十八、七十九頁），稽之卷附照片中柏油路面完整，應非
    興建於一、二十年前（參見原審卷第三十八頁之附件）。再上開柏油路面，係
    位於被告所經營餐廳之後、停車場之旁，綜觀該餐廳使用範圍全景，應仍屬被告
    實力支配範圍之內，即仍屬占有使用中。是證人劉林增上開證述，仍難執為被告
    有利之認定。
  (三)被告雖於本院審理時另指其所提出之省有林地清理放租申請表，係八十七年十一
    月十八日以劉有義名義申請，可見餐廳經營者為劉有義，非被告本人云云。然此
    非惟與被告及證人劉有義之前供不合，且餐廳原為劉有義所創設，則被告亦有可
    能以其名義承租，是林地申請名義人，雖為劉有義，仍不能執此為被告有利之證
    明。被告已自承如附圖所示編號三四九Ａ至三四九Ｉ土地均未承租，供餐廳住家
    使用，記明在卷（見本院九十一年八月二十二日訊問筆錄）。查被告因在與本案
    同一之國有林地耕作而違反森林法案件，經法院判處罪刑在案，有本院被告全國
    前案紀錄表在卷可佐，足見被告對於系爭土地確屬國有土地乙節，瞭若指掌。復
    參以被告主動提出之台灣省省有林地清理放租作業要點、省有林地清理放租申請
    表、統計表、財政部國有財產局台灣北區辦事處桃園分處函、國有基地租賃契約
    書（造林部分）、新竹林區管理處原省有林地清理放租初勘時間表等資料，可見
    被告亦明知使用系爭土地應向主管機關申請許可。是被告於八十五年間，使用占
用系爭林地時，斯時其父因車禍關係，實際上已停止占有使用，被告基於自行經
    營餐廳之意思，復行占有使用系爭國有林地，顯係另行基於竊佔及占用國有林地
    之犯意為之，而非單純繼受其父占有之不法狀態（參見最高法院八十六年度上易
    字第九十二號判決「被告既明知潘○法無合法權源，又知買受後應向管理機關承
    租才能使用，竟未於買受後辦理承租手續，自有新生之竊佔犯意」），否則豈非
    承認自被告之父劉有義竊佔上開土地後，一旦超過追訴權時效，即得永遠世襲該
    不法狀態。
  綜合以上，本件事證明確，被告所辯，為飾卸之詞，不足採信。其犯行洵堪認定，
  應依法論科。至被告另請求傳訊證人劉有義、黃其寶證明未竊佔云云，本院認證人
  劉有義已證明明確如上，本案事證已明，勿庸再予傳訊。
三、查被告行為後，森林法第五十一條第一項已於八十七年五月二十七日修正公布，
    同年月二十九日生效，修正前規定：「於他人森林內，擅自墾植或設置工作物者
    ，處六月以上五年下有期徒刑，得併科三萬元以下罰金」，修正後規定：「於他
    人森林或林地內，擅自墾殖或占用者，處六月以上五年以下有期徒刑，得併科新
    台幣六十萬元以下罰金」，經比較新舊法，新法較舊法重，依刑法第二條第一項
    但書規定，應適用舊法處斷。核被告所為，係犯修正前森林法第五十一條第一項
    之罪。按在他人森林內擅自設置工作物，本含有竊佔之性質，不另成立竊佔罪。
    原審論處被告罪刑，本非無見，惟(一)被告犯罪後，法律有變更，原審未予比較新
    舊法；又(二)本件系爭土地上之工作物為劉有義所建，業據證人劉有義供明如前，
    非屬被告所有，而森林法之沒收，性質上屬相對義務沒收，則供犯罪所用或因犯
    罪所得，自以屬被告所有者為限，始得予以沒收（參見最高法院八十九年度台上
    字第五六○五號判決），原判決未為詳究，竟予宣告沒收，均有未洽。被告上訴
    否認犯罪，雖無理由，然原判決既有可議，仍屬無可維持，自應由本院將原判決
    撤銷。爰審酌被告前於同一國有林地上擅自耕作，而經法院判處有期徒刑十月，
    緩刑三年，詎仍不知警惕，繼續於同一林地復行占用使用，及其犯罪動機、手段
    、目的、占用之面積等一切情狀，量處如主文所示之刑，以資懲儆。
據上論斷，應依刑事訴訟法第三百六十九條第一項前段、第三百六十四條、第二百九
十九條第一項前段、修正前森林法第五十一條第一項、刑法第十一條前段、第二條第
一項但書、罰金罰鍰提高標準條例第一條前段，判決如主文。
本案經檢察官謝英民到庭執行職務。
中      華      民      國    九十一    年      九      月     十八     日
                              臺灣高等法院刑事第五庭
                                  審判長法  官  曾  德  水
                                        法  官  蘇  素  娥
                                        法  官  楊  貴  雄
右正本證明與原本無異。
如不服本判決應於收受送達後十日內向本院提出上訴書狀，其未敘述上訴之理由者並
得於提起上訴後十日內向本院補提理由書（均須按他造當事人之人數附繕本）。
                                        書記官  初  玲  玲
中      華      民      國    九十一    年      九      月     十九     日
附錄：本判決論罪科刑法條全文
（八十七年五月二十七日修正前）森林法第五十一條第一項：
一於他人森林內，擅自墾植或設置工作物者，處六月以上五年下有期徒刑，得併科三
  萬元以下罰金。
